【裁判字號】    97,訴,533
【裁判日期】    971106
【裁判案由】    拆屋還地
【裁判全文】
臺灣彰化地方法院民事判決  97年度訴字第533號
原      告  庚○○
訴訟代理人  李淵源律師
被      告  戊○
            丁○○
上二人共同
訴訟代理人  楊玉珍律師
共      同
複  代理人  杜逸新律師
被      告  己○○
            丙○○
            乙○○○
上三人共同
訴訟代理人  甲○
上列當事人間請求拆屋還地事件，本院於民國97年10月23日言詞
辯論終結，判決如下：
    主  文
被告戊○應將坐落彰化縣大村鄉○○段一三一八地號土地上如附
圖所示編號A部分面積二八四點三一平方公尺土地上之建物拆除
，並將該部分之土地交還原告。
被告己○○、丙○○、乙○○○、丁○○應將坐落第一項土地上
如附圖所示編號B部分面積七五點六四平方公尺土地上之建物拆
除，並將該部分之土地交還原告。
訴訟費用新臺幣萬仟佰壹拾壹元由被告戊○負擔新台幣
萬仟玖佰玖拾玖元，餘由其他被告共同負擔。
    事實及理由
一、按訴狀送達後，原告不得將原訴變更或追加他訴。但請求之
    基礎事實同一或訴訟標的對於數人必須合一確定時，追加其
    原非當事人之人為當事人者，不在此限。民事訴訟法第255
    條第1項第2、5款定有明文。經查：因本件訴訟標的對於原
    被告黃陳玉鞍（已歿）之全體繼承人必須合一確定，是原告
    於訴狀送達後，追加原非當事人之被告己○○、丙○○、乙○○○、丁○○等4人（下簡稱被告己○○等4人）為被告，
    核與前開規定，洵無不合，應予准許。
二、原告起訴主張：坐落彰化縣大村鄉○○段1318地號、地目建
    、面積615.77平方公尺土地（下簡稱系爭土地）為原告所有
    ，被告戊○無任何權源，占有系爭土地上如附圖彰化縣員林
    地政事務所民國97年8月13日複丈成果圖所示編號A部分之土
    地搭蓋建物；另訴外人黃陳玉鞍亦無任何權源占有土地上如
    附圖所示編號B部分之土地搭蓋建物（上開建物均未辦保存
    登記），惟因訴外人黃陳玉鞍已於93年2月13日死亡，而其
    繼承人被告己○○等4人，因繼承取得其被繼承人黃陳玉鞍
    對編號B部分土地上建物之事實上處分權，故系爭土地現由
    被告占用，並於其上建屋居住，被告無合法使用權源，屬無
    權占有，原告爰依所有權之作用，訴請被告分別拆除上開建
    物並返還土地。被告就此雖抗辯稱原告乃因系爭土地重劃後
    ，又辦理土地分割而取得系爭土地，自應依市地重劃實施辦
    法之規定補償被告建物之損失，始能請求被告拆除系爭建物
    ，然縱認被告有請求建物補償費之權利，被告亦應向重劃會
    請求，而非向原告主張，是被告此點抗辯並無理由等語。並
    聲明：如主文第一、二項所示。
三、被告則一致以：
    訴外人黃陳玉鞍及戊○所起造之房屋，係因於約51年間，被
    告戊○之弟即訴外人黃水及戊○之兄即訴外人黃合共同取得
    彰化縣大村鄉○○段787、788、830、836、837地號土地後
    即為建造，當時係經全體共有人同意後始行興建，嗣82年間
    ，彰化縣大村鄉大義自辦市地重劃會就訴外人黃水、黃享銘
    及原告所有之彰化縣大村鄉○○段786之1地號，同段787、7
    88、830、836、837地號土地辦理市地重劃，而上開土地重
    劃後為同地段1318等地號；原告復訴請分割，由原告取得系
    爭土地，惟按市地重劃實施辦法第38條第2項規定：「前項
    因重劃拆遷之土地改良物或墳墓，應給予補償。」，被告等
    之建物既係於市地重劃區內，至今彰化縣大村鄉大義自辦市
    地重劃會尚未為補償行為，被告等即仍為有權占有，而原告
    亦為參加市地重劃之人，自應受該法及共同行為之規範，原
    告起訴訴請被告等拆屋還地並無理由。並聲明：原告之訴駁
    回；訴訟費用由被告負擔。
四、查原告主張系爭土地為其所有，為被告戊○占用如附圖所示
    編號A部分土地，並在其上搭蓋建物；訴外人黃陳玉鞍亦無
    任何權源，占用如附圖所示編號B部分土地並搭蓋建物（以
    上建物均未辦保存登記），又因訴外人黃陳玉鞍已於93年2
    月13日死亡，而其等繼承人被告己○○等4人，因繼承取得
    其被繼承人黃陳玉鞍對編號B部分建物之事實上處分權等情
    ，業據其提出土地登記謄本、繼承系統表、戶籍謄本、除戶
    戶籍簿冊浮籤記事資料專用頁、本院民事紀錄科查詢表為證
    ，並經本院會同彰化縣員林地政事務所到現場履勘測量，分
    別製有勘驗筆錄及複丈成果圖在卷可稽，堪認其主張為真實
    。
五、按所有人對於無權占有或侵奪其所有物者，得請求返還之；
    對於妨害其所有權者，得請求除去之，民法第767條定有明
    文。經查：本件被告並不否認其等確有分別占用附圖所示編
    號Ａ、Ｂ部分土地，並在其上各蓋有建物之事實，已如前述
    ，惟其等就為何占用原告所有之系爭土地以興建房屋，則僅
    以其等本人或被繼承人於興建前開建物時，係徵得原共有人
    即訴外人黃水及黃合之同意而建造等詞執為其等占用之依據
    ，然其等就此點主張，並未舉證以實其說，難謂非屬空口，
    且縱認訴外人黃水及黃合當時確有同意興建系爭建物，此同
    意亦僅對黃水及黃合發生效力，自不能用以拘束原告，是被
    告並未能證明其等有何占有使用系爭土地之合法權源，則其
    占有系爭土地，即屬無權占有。又被告雖另以系爭土地曾經
    市地重劃，嗣後又因訴請裁判分割，始由原告分得系爭土地
    之所有權，惟被告所有建物既係於市地重劃區內，於被告尚
    未獲彰化縣大村鄉大義自辦市地重劃會補償前，被告仍係有
    權占有等語置辯，惟查，被告之系爭房屋縱坐落在前述重劃
    會之市地重劃案中而得請求補償，則被告就此亦應向重劃會
    為請求，而非向原告為主張，更非得爰為占用系爭土地之權
    源，被告此點抗辯，亦難認有理。再查系爭如附圖所示Ｂ部
    分土地上房屋之起造人黃陳玉鞍已於93年2月13日死亡，被
    告己○○等4人為其繼承人，依民法第1148條第1項前段之規
    定，自應從繼承開始時，承受被繼承人黃陳玉鞍財產上之一
    切權利、義務，且對於被繼承人之債務，負連帶責任。從而
    ，原告依據民法第767條及繼承之規定，請求被告戊○應將
    系爭土地上如附圖所示編號A部分面積284.3 1平方公尺土地
    上之建物拆除，並將該部分之土地交還原告；及被告己○○
    、丙○○、乙○○○、丁○○應將系爭土地上如附圖所示編
    號B部分面積75.64平方公尺土地上之建物拆除，並將該部分
    之土地交還原告，為有理由，應予准許。
六、因本案事證已臻明確，兩造其餘主張陳述及所提之證據，均
    毋庸再予審酌，附此敘明。
七、本件已由原告預支裁判費新台幣（下同）39511元，複丈
    費4800元，是本件訴訟費用核為44311元，依法按上開其等
    各自應返還土地之比例，由敗訴之被告戊○負擔34999元，
    餘由其他被告共同負擔。
八、訴訟費用負擔之依據：民事訴訟法第78條、第85條第1項。
中    華    民    國    97    年    11    月    6     日
                  民事第一庭    法  官  葛永輝
以上正本係照原本作成。
如不服本判決，應於判決送達後20日內向本院提出上訴狀。
中    華    民    國    97    年    11    月    6     日
                                書記官  楊美芳


司法院資訊處製作；財團法人民間司法改革基金會備份。
